【裁判字號】    94,簡上,69
【裁判日期】    950308
【裁判案由】    確認本票債權不存在
【裁判全文】
臺灣屏東地方法院民事判決              94年度簡上字第69號
上  訴  人  甲○○
訴訟代理人  丙○○
被 上 訴人  乙○○
訴訟代理人  己○○
上列當事人間請求確認本票債權不存在事件，上訴人對於中華民
國94年4 月29日本院屏東簡易庭93年度屏簡字第234 號第一審判
決提起上訴，本院於民國95年3 月1 日言詞辯論終結，判決如下
：
    主      文
原判決關於駁回上訴人後開第二項之訴部分暨除確定部分外訴訟
費用之裁判均廢棄。
上開廢棄部分，確認被上訴人持有上訴人所簽發如附表所示之本
票債權（除確定部分外）不存在。
第一審（除確定部分外）、第二審訴訟費用由被上訴人負擔。
    事實及理由
一、上訴人主張：伊於民國86年4 月4 日向被上訴人承租門牌號
    碼屏東縣屏東市○○路210 之8 號房屋（下稱系爭房屋），
    經營「大西洋冰城」飲食店，租期自86年4 月20日起至91年
    4 月20日止共5 年，約定第1 、2 年之租金為每月新台幣（
    下同）4 萬元，第3 、4 年之租金為每月5 萬元，第5 年之
    租金為每月5 萬5 千元，並須先於每月20日支付租金，其中
    第2 至第5 年之租金，由伊簽發如附表編號4 、3 、2 、1
    所示金額各為48萬元、60萬元、60萬元及66萬元之本票交付
    被上訴人以為擔保，惟第3 至第5 年之租金嗣後亦經被上訴
    人同意降為每月4 萬元。又第1 年之租金（前3 個月因扣抵
    修理費用每月實付3 萬元）及押租金8 萬元，業經伊簽發支
    票12紙交付被上訴人領訖，第2 年共12個月（即87年4 月20
    日至88年4 月19日）及第3 年中88年4 月20日至同年11月19
    日共7 個月之租金，亦均經伊付清，其後伊於88年11月20日
    將上開「大西洋冰城」頂讓於訴外人戊○○，自當日起由戊
    ○○直接匯款予被上訴人以支付租金，戊○○於89年12月前
    後復將上開「大西洋冰城」頂讓於訴外人丁○○，而由丁○
    ○直接支付租金予被上訴人，被上訴人更同意與丁○○於90
    年6 月19日終止租約，自應認伊自88年11月20日起即已脫離
    承租人之地位，不再負有給付租金之義務。詎被上訴人竟以
    伊積欠租金為由，持如附表所示之本票4 紙聲請本院以92年
    度票字第2940號裁定准予強制執行，致伊在法律上之地位有
    不安之狀態存在，而有以確認判決予以除去之必要等情，爰
    提起本件確認本票債權不存在之訴，求為確認被上訴人持有
    上訴人所簽發如附表所示之本票債權不存在之判決。原審判
    決確認其中超過64萬元部分不存在（此部分未據被上訴人聲
    明不服，已告確定），而駁回上訴人其餘之請求，上訴人就
    其敗訴部分聲明不服提起上訴，於本院聲明：(一)原判決不利
    於上訴人部分廢棄。(二)上開廢棄部分，確認被上訴人持有上
    訴人所簽發如附表所示之本票債權（除確定部分外）不存在
    。
二、被上訴人則以：上訴人於88年11月20日將上開「大西洋冰城
    」頂讓於戊○○，暨戊○○嗣後再將上開「大西洋冰城」頂
    讓於丁○○，伊均未參與，其頂讓契約自均與伊無關。又就
    系爭房屋而言，伊為出租人，上訴人為承租人，上訴人將上
    開「大西洋冰城」頂讓於戊○○，不過係將系爭房屋轉租於
    戊○○，上訴人為轉租人，戊○○為次承租人，兩造間之租
    賃關係仍繼續存在，嗣後戊○○再將上開「大西洋冰城」頂
    讓於丁○○，亦不過係另一轉租行為，自亦不影響兩造間租
    賃關係之繼續存在，是兩造間之租賃關係既仍繼續存在，則
    上訴人即負有繼續給付租金之義務。又伊並未與丁○○合意
    於90年6 月19日終止租約，且自89年4 月20日起2 年之租金
    經原審認定尚欠64萬元未付，上訴人復未能舉證證明業已給
    付，則其請求確認該64萬元本票債權不存在，自非有理由等
    語，資為抗辯，並於本院聲明：上訴駁回。
三、經查：上訴人於86年4 月4 日向被上訴人承租系爭房屋，經
    營「大西洋冰城」飲食店，約定租期自86年4 月20日起至91
    年4 月20日止共5 年，每月20日先付租金，其第1 年之租金
    及押租金由上訴人簽發支票付訖，第2 年以後之租金則由上
    訴人先簽發如附表所示之本票4 紙交付被上訴人收執，其後
    第2 年及第3 年中88年4 月20日至88年11月19日之租金亦均
    經上訴人付訖。又上訴人於88年11月20日將上開「大西洋冰
    城」頂讓於戊○○，並將系爭房屋交付戊○○使用，戊○○
    再於89年12月前後將上開「大西洋冰城」頂讓於丁○○，亦
    將系爭房屋交付丁○○使用，惟丁○○自90年6 月20日起即
    停止營業未再繼續使用系爭房屋。嗣後被上訴人以上訴人尚
    欠有租金未付，持如附表所示金額共234 萬元之本票4 紙聲
    請本院以92年度票字第2940號裁定准予強制執行，上訴人雖
    對該裁定提起抗告，惟業經駁回而告確定各事實，為兩造所
    不爭執，並經證人戊○○、丁○○證稱屬實，復有房屋租賃
    契約書、頂讓合約書、頂讓合約書（補充條件）、本院92年
    度票字第2940號民事裁定及臺灣高等法院高雄分院93年度抗
    字第291 號民事裁定等件在卷可稽，堪信為實在。
四、本件兩造之爭點為：1.被上訴人是否曾同意上訴人與戊○○
    間就系爭房屋所為之租賃（權）讓與？2.上訴人尚欠被上訴
    人多少租金未付？茲論述如下：
  (一)按房屋承租人經出租人之承諾，將租賃權讓與他人時，依民
    法第425 條之類推適用，合法之次承租人得主張（出租人）
    與承租人所訂租賃契約對於受讓租賃權之他人，仍繼續存在
    （最高法院36年1 月28日36年度決議(二)參照），亦即此時因
    租賃權讓與而發生承租人變更之效果。又沈默與默示意思表
    示不同，沈默係單純之不作為，並非間接意思表示，除法律
    或契約另有規定外，原則上不生法律效果。默示意思表示則
    係以言語文字以外之其他方法，間接使人推知其意思，原則
    上與明示之意思表示有同一之效力（最高法院86年度台上字
    第3609號判決參照）。
  (二)查上訴人與戊○○於88年11月20日簽訂頂讓合約書，其內容
    略謂：上訴人以50萬元頂讓「大西洋冰城」（含店內所有物
    品、機械）予戊○○，戊○○如中途停業，應先通知上訴人
    ，上訴人有權優先續接；翌（21）日又簽訂補充條件，記載
    ：租金每月4 萬元，上訴人保證不可漲價，押租金8 萬元包
    含於頂讓金50萬元內，3 年租期到期，上訴人應無條件取得
    押租金8 萬元全數交還戊○○等語，有頂讓合約書及其補充
    條件在卷可考。又上訴人頂讓「大西洋冰城」於戊○○後，
    即由戊○○直接支付被上訴人租金，戊○○並曾請求被上訴
    人降低租金，其後更將「大西洋冰城」頂讓於丁○○，改由
    丁○○直接支付被上訴人租金，且丁○○亦曾請求被上訴人
    降低租金之事實，業經證人戊○○、丁○○證稱明白（見本
    院卷第48頁以下），並有被上訴人在台中西屯郵局之交易清
    單、丁○○之存摺、富邦商業銀行匯款委託書、存摺類存款
    取款憑條、被上訴人在誠泰銀行之存摺存款對帳單及在台中
    市第九信用合作社西屯分社之往來交易明細表附於原審卷內
    可憑。由戊○○、丁○○請求被上訴人降低租金觀之，其約
    定由戊○○、丁○○直接支付被上訴人租金，顯非僅為省卻
    輾轉支付租金之麻煩而已，毋寧係頂讓者欲退出租賃關係而
    免再負支付租金之義務。再者，上訴人如係將系爭房屋轉租
    於戊○○，則當戊○○不擬繼續租用時，上訴人以轉租人之
    身分，儘可繼續使用系爭房屋，何必特別約定其有權優先續
    接？又焉有約定上訴人交付被上訴人之押租金必須全數交還
    戊○○之理？且如係轉租，租金數額既經雙方約定明白，上
    訴人須受拘束，何必再要求其保證不調漲租金？綜觀上情，
    足認上訴人與戊○○間就系爭房屋所為之頂讓行為，其真意
    乃上訴人欲退出租賃關係，改由戊○○承租，則自應解為租
    賃權讓與而非轉租，方為的論。
  (三)上訴人將上開「大西洋冰城」頂讓於戊○○後，系爭房屋之
    租金即改由戊○○直接匯款予被上訴人，被上訴人因匯款人
    與以往不同，曾打電話詢問是否由戊○○接手，並曾因戊○
    ○所匯租金金額不足，親自前往向戊○○收取不足之金額。
    又在上開「大西洋冰城」頂讓於丁○○後，被上訴人亦曾親
    自向丁○○收取第1 個月之租金4 萬元，並曾同意每月減收
    租金1 萬元，於90年4 月20日及同年5 月20日各僅向丁○○
    收取3 萬元租金，最後更同意丁○○結束營業終止系爭房屋
    之租約，並於90年6 月25日取回其鐵捲門遙控器等情，業經
    證人戊○○、丁○○證稱明確（見本院卷第48頁以下），被
    上訴人亦自認確曾向丁○○收取2 個月各3 萬元之租金（見
    本院卷第65頁）。被上訴人雖否認同意減收租金、終止租約
    及知悉前述頂讓行為各事實，惟衡情苟非被上訴人已知悉前
    述頂讓之事實，並同意減收租金及終止租約，則在租金短繳
    及自90年6 月20日起即未據支付租金之下，其豈有不加聞問
    ，而拖延至92年12月間始持如附表所示之本票聲請裁定強制
    執行之理？可見證人戊○○、丁○○所證非虛，被上訴人空
    言否認，要無可採。依此，被上訴雖未曾以言語文字明白承
    諾上開租賃權讓與，惟由其舉動已可間接推知其有承諾之意
    思，自非單純之沈默可比，而應認係承諾租賃權讓與之默示
    意思表示，則揆諸前揭最高法院決議意旨，系爭房屋之承租
    人於88年11月20日以後已變更為戊○○及丁○○，上訴人自
    該日起即非系爭房屋之承租人，因而亦不再負有給付租金予
    被上訴人之義務。
五、綜上所述，上訴人已付清88年11月19日以前之租金，且對於
    88年11月20日以後之租金無給付之義務，被上訴人持有上訴
    人所簽發如附表所示之本票，欠缺原因關係，其債權並不存
    在，被上訴人持以聲請裁定准予強制執行，上訴人在法律上
    之地位有不安之狀態存在，此不安之狀態復得以確認判決除
    去之，上訴人有即受確認判決之法律上利益，則上訴人提起
    本件確認本票債權不存在之訴，即為有理由，應予准許。原
    審判決確認被上訴人持有上訴人所簽發如附表所示之本票債
    權超過64萬元部分不存在（此部分業已確定），而駁回上訴
    人其餘之請求，關於後者，其判決容有未洽。上訴意旨指摘
    原判決此部分不當，求予廢棄，為由理由，應由本院予以廢
    棄改判如主文第2 項所示。
六、據上論結，本件上訴為有理由，依民事訴訟法第436 條之1
    第3項 、第450 條、第78條，判決如主文。
中    華    民    國    95    年    3     月    8     日
                  民事第二庭    審判長法  官  阮世賢
                                      法  官  吳思怡
                                      法  官  春生
正本係照原本作成。
本判決不得上訴。
                                      書記官  洪榮華
中    華    民    國    95    年    3     月    9     日
附表：
┌──┬───────┬────────┬────────┐
│編號│ 發   票   日 │  金額（新台幣）│  到   期   日  │
├──┼───────┼────────┼────────┤
│ 1  │民國86年4月6日│     66萬元     │ 民國90年4月20日│
├──┼───────┼────────┼────────┤
│ 2  │民國86年4月6日│     60萬元     │ 民國89年4月20日│
├──┼───────┼────────┼────────┤
│ 3  │民國86年4月6日│     60萬元     │ 民國88年4月20日│
├──┼───────┼────────┼────────┤
│ 4  │民國86年4月6日│     48萬元     │ 民國87年4月20日│
└──┴───────┴────────┴────────┘


司法院資訊處製作；財團法人民間司法改革基金會備份。
